ACORDAO-COMPLETO-2328000

ACÓRDÃO 3087/2019 ATA 14/2019 - SEGUNDA CÂMARA

VISTOS, relatados e discutidos estes autos que apreciam Pedido de Reexame interposto por Mayla Macedo Horvath, por intermédio do qual se insurge contra o Acórdão 2974/2014-TCU-Segunda Câmara, que considerou ilegal seu ato de pensão civil enquadrado na categoria de menor sob guarda, prevista no art. 217, inciso II, alínea "b", da Lei 8.112/1990;
ACORDAM os Ministros do Tribunal de Contas da União, reunidos em Sessão da 2ª Câmara, ante as razões expostas pelo Relator, e com fundamento nos arts. 32, parágrafo único, 33 e 48, da Lei 8.443/1992, em:
9.1. conhecer do presente recurso para, no mérito, negar-lhe provimento, mantendo inalterado o acórdão recorrido, diante da ausência de dependência econômica da recorrente em relação à instituidora da pensão;
9.2. dar ciência deste Acórdão à recorrente e aos demais interessados, ressaltando-se que o Relatório e o Voto que o acompanharem podem ser consultados no endereço , no dia seguinte ao de sua oficialização.

Pedido de Reexame interposto por Mayla Macedo Horvath, por intermédio do qual se insurge contra o Acórdão 2.974/2014-TCU-Segunda Câmara, que considerou ilegal seu ato de pensão civil enquadrado na categoria de menor sob guarda, prevista no art. 217, inciso II, alínea b, da Lei 8.112/1990.

Segunda Câmara

Ministério do Trabalho e Emprego (extinto).

3. Interessados/Responsáveis/Recorrentes:
3.1. Interessado: Mayla Macedo Horvath (XXX.299.001-XX).
3.2. Recorrente: Mayla Macedo Horvath (XXX.299.001-XX).

13.1. Ministros presentes: Ana Arraes (Presidente), Augusto Nardes, Aroldo Cedraz (Relator) e Raimundo Carreiro.
13.2. Ministros-Substitutos presentes: Marcos Bemquerer Costa e André Luís de Carvalho.

Mayla Macedo Horvath

AROLDO CEDRAZ

Ministro-Substituto André Luís de Carvalho.

Transcrevo, a seguir, a instrução subscrita pela Auditora Federal de Controle Externo Tania Mara Leite da Silva (peça 68) , a qual contou com a anuência do corpo diretivo da Secretaria de Fiscalização de Pessoal (peça 69) , bem como do Ministério Público junto ao TCU, nestes autos representado pelo Procurador Rodrigo Medeiros de Lima (peça 71) :
"INTRODUÇÃO
1.	Trata-se de ato de concessão de pensão civil de MARLY BARBOSA, ex-servidora do Ministério do Trabalho e Emprego (Extinto) .
2.	O ato foi submetido, para fim de registro, à apreciação do Tribunal de Contas da União (TCU) , de acordo com o art. 71, inciso III, da Constituição Federal. O cadastramento e a disponibilização ao TCU ocorreram por intermédio do Sistema de Apreciação e Registro de Atos de Admissão e Concessões, na forma dos arts. 2º, caput e incisos I a VI, e 4º, caput, da Instrução Normativa - TCU 78/2018.
3.	Ao benefício pensional instituído pela Sra. Marly Barbosa habilitou-se Mayla Macedo Horvath (na condição de menor sob guarda) .
HISTÓRICO
4.	O ato em tela foi julgado ilegal no âmbito do Acórdão 2974/2014-TCU-Segunda Câmara, com base no entendimento acerca da impossibilidade de se conceder pensão civil estatutária destinada aos beneficiários de que tratam as alíneas "a", "b", "c", e "d", do inciso II do art. 217 da Lei 8.112/990, entre eles o menor sob guarda (Acórdão 2515/2011-TCU-Plenário, de relatoria do Ministro Walton Alencar Rodrigues) . 
5.	Após, a interessada, por meio de seus procuradores, impetrou pedido de reexame (peça 28) , no qual argumentou sobre a regularidade da concessão em favor da menor sob guarda. 
6.	Após análise das alegações apresentadas, esta Corte de Contas exarou o Acórdão 5218/2016-TCU-Segunda Câmara, de relatoria do Ministro Raimundo Carreiro (peça 45) , no qual dispôs:
9.1. restituir os autos à Sefip para que analise os documentos apresentados nos autos em conjunto com dados contidos em sistemas de informações que tiver acesso, a fim de verificar a dependência econômica da beneficiária da pensão, em relação a instituidora à época do óbito, emitindo pronunciamento conclusivo sobre a legalidade do ato para fins de registro, à luz do entendimento firmado nos Acórdãos 2.376, 2.377, 2.378, 2.379 e 2.380, proferidos na Sessão Plenária de 23/09/2015 (Relator: Ministro Aroldo Cedraz) ;
7.	Assim, esta Unidade Técnica encaminhou novo ofício de oitiva à procuradora da interessada (peça 64) . No entanto, não houve resposta, mesmo ela tendo sido devidamente cientificada (peça 65) .
EXAME TÉCNICO
8.	Conforme disposto no item 9.1 do Acórdão 5218/2016-TCU-Segunda Câmara (peça 45) , cabia a esta Unidade Técnica analisar os documentos apresentados em conjunto com dados contidos em sistemas de informações, a fim de verificar a dependência econômica da beneficiária da pesão em relação à instituidora à época do óbito.
9.	O pai da beneficiária, Gunnar Horvath (CPF XXX.386.518-XX) , à época do óbito, era sócio da empresa Onix Precision Representações S/C Ltda (CNPJ 03.304.758/0001-49) .
10.	A mãe da beneficiária, Mylene Barbosa de Macedo Horvath (CPF XXX.340.391-XX) era sócia-administradora de empresa cadastrada sob o CNPJ 65.031.221/0001-72 na época do óbito da instituidora.
11.	Desta forma, ambos eram capazes de prover o sustento da menor. Como se sabe, é dos pais a responsabilidade pelo sustento dos filhos menores. No caso em tela, foi demonstrado que não há incapacidade dos genitores em prover o sustento da filha. Sendo assim, não deve o Erário arcar com tal despesa.
12.	Ademais, conforme entendimento desta Corte, pensão não é herança, não podendo ser considerada dependência a manutenção de padrão de vida dos beneficiários (Decisão 641/1999-TCU-Plenário) .
13.	Conclui-se, portanto, ter sido irregular a habilitação do beneficiário da pensão, uma vez que não se encontravam presentes os requisitos da dependência econômica e da incapacidade econômica dos pais de prover o sustento da menor. Destaque-se ainda que os argumentos apresentados pela interessada em seu pedido de reexame são também incapazes de modificar tal convicção (peça 28) .
14.	Diante do exposto, esta Unidade Técnica entende que o ato de concessão de pensão civil em favor de Mayla Macedo Horvath é ilegal, devendo ser mantido o entendimento exarado no Acórdão 2974/2014-TCU-Segunda Câmara.
15.	Desta forma, deve o presente processo ser encaminhado ao Gabinete do Relator para continuidade do julgamento do pedido de reexame de peça 28.
É o Relatório.

Daniella Borges de Castro Costa, OAB/DF 18.981, procuração à peça 13.

Procurador Rodrigo Medeiros de Lima.

PENSÃO CIVIL. BENEFÍCIO INSTITUÍDO EM FAVOR DE MENOR SOB GUARDA. ILEGALIDADE. PEDIDO DE REEXAME. CONHECIMENTO. PARECERES PELA NEGATIVA DE REGISTRO, CALCADOS NO ENTENDIMENTO FIRMADO NO ACÓRDÃO 2.515/2011-TCUPLENÁRIO (RATIFICADO NO ACÓRDÃO 2.875/2012- PLENÁRIO). PACIFICAÇÃO DA JURISPRUDÊNCIA DO STF EM SENTIDO CONTRÁRIO À DICÇÃO DO ACÓRDÃO 2.515/2011-P. SUPERVENIÊNCIA DA MP 664/2014, CONVERTIDA NA LEI 13.135/2015. NOVO ENTENDIMENTO DA MATÉRIA, EXPRESSO NOS ACÓRDÃOS 2.376, 2.377, 2.378, 2.379 e 2.380, PROFERIDOS NA SESSÃO PLENÁRIA DE 23/09/2015. RETORNO DOS AUTOS À SEFIP PARA ANÁLISE DOS REQUISITOS DE DEPENDÊNCIA ECONÔMICA À LUZ DA JURISPRUDÊNCIA ATUAL. AUSÊNCIA DE DEPENDÊNCIA ECONÔMICA NO CASO CONCRETO. NEGATIVA DE PROVIMENTO. CIÊNCIA AOS INTERESSADOS.

PENSÃO CIVIL (PCIV)

Secretaria de Recursos (Serur); Secretaria de Fiscalização de Pessoal (Sefip).

Cuidam os autos de Pedido de Reexame interposto por Mayla Macedo Horvath, por intermédio do qual se insurge contra o Acórdão 2974/2014-TCU-Segunda Câmara, que considerou ilegal seu ato de pensão civil enquadrado na categoria de menor sob guarda, prevista no art. 217, inciso II, alínea "b", da Lei 8.112/1990.
Nesta assentada, em cumprimento ao Acórdão 5218/2016-TCU-Segunda Câmara, avalia-se a dependência econômica da beneficiária da pensão, em relação à instituidora à época do óbito, com o objetivo de emitir pronunciamento conclusivo sobre a legalidade do ato para fins de registro, à luz do entendimento firmado nos Acórdãos 2.376, 2.377, 2.378, 2.379 e 2.380, proferidos na Sessão Plenária de 23/09/2015.
Inicialmente, cumpre destacar que a Sefip encaminhou novo ofício de oitiva à procuradora da interessada (peças 64-65) , não havendo resposta.
No mérito, a unidade instrutiva identificou que os genitores eram capazes de prover o sustento da menor, pois o pai da beneficiária, Gunnar Horvath (CPF 127.386.518-95) , à época do óbito, era sócio da empresa Onix Precision Representações S/C Ltda (CNPJ 03.304.758/0001-49) , bem como a mãe, Mylene Barbosa de Macedo Horvath (CPF 416.340.391-49) era sócia-administradora de empresa cadastrada sob o CNPJ 65.031.221/0001-72 na época do óbito da instituidora.
Assim, não configurada a dependência econômica da beneficiária em relação à instituidora, vez que é dos pais a competência primária do sustento dos menores, devendo ser mantido o entendimento exarado no Acórdão 2974/2014-TCU-Segunda Câmara, diante da ilegalidade do ato.
Dessa forma, incorporando os fundamentos e as conclusões da instrução da unidade técnica às minhas próprias razões de decidir, concluindo que não procedem as razões da recorrente, VOTO por que o Tribunal adote a deliberação que ora submeto a este Colegiado.
TCU, Sala das Sessões Ministro Luciano Brandão Alves de Souza, em 7 de maio de 2019.
AROLDO CEDRAZ 
Relator